ACORDAO-COMPLETO-2354092

ACÓRDÃO 5139/2019 ATA 22/2019 - PRIMEIRA CÂMARA

VISTOS, relatados e discutidos estes autos de tomada de contas especial instaurada pelo Fundo Nacional de Desenvolvimento da Educação (FNDE) , em desfavor do Sr. José Vicente Amorim, relativa aos recursos transferidos no âmbito do Programa de Educação de Jovens e Adultos (Peja) , exercício de 2002, do Programa Nacional de Alimentação Escolar (Pnae) , exercícios 2003 e 2005, e do Programa Nacional de Apoio ao Transporte Escolar (Pnate) , exercício de 2005.
ACORDAM os ministros do Tribunal de Contas da União, reunidos em sessão da 1ª Câmara, ante as razões expostas pelo relator, em: 
9.1. considerar revel, para todos os efeitos, nos termos do art. 12, § 3º, da Lei 8.443/1992,  o Sr. José Vicente Amorim;
9.2. julgar irregulares, com fundamento nos arts. 1º, I, 16, III, “c”, da Lei 8.443/1992 c/c os arts. 19 e 23, III, da mesma Lei e com arts. 1º, I, e 209, II e III, 210 e 214, III, do RI/TCU, as contas do Sr. José Vicente Amorim, e condená-lo ao pagamento das quantias a seguir especificadas, com a fixação do prazo de 15 (quinze) dias, a contar da notificação, para que comprove, perante este Tribunal (art. 214, III, “a”, do RI/TCU) , o recolhimento da dívida aos cofres do Fundo Nacional de Desenvolvimento da Educação (FNDE) , atualizada monetariamente e acrescida dos juros de mora, calculados a partir das datas discriminadas até a data do recolhimento, na forma prevista na legislação em vigor: 
Programa de Educação de Jovens e Adultos- Peja/2002
	Data
	Valor (R$) 

	18/12/2002
	44.250,00

Programa Nacional de Alimentação Escolar – Pnae/2003
	Data
	Valor (R$) 

	17/12/2003
	142,19

	26/2/2004
	  138,08

Programa Nacional de Alimentação Escolar – Pnae/2005:
	Data
	Valor (R$) 

	17/04/2005
	   97,93

	31/08/2005
	   20,98

	15/06/2005
	    44,35

	18/07/2005
	1.008,00

	18/03/2005
	   720,00

Programa Nacional de Alimentação Escolar – Pnate/2005:
	Data
	Valor (R$) 

	10/5/2005
	3.500,00

	14/7/2005
	2.000,00

	16/3/2005
	16,22

9.4. autorizar, desde logo, nos termos do art. 28, II, da Lei 8.443/1992, a cobrança judicial da dívida, caso não atendidas as notificações;
9.5.  com fundamento no § 3º do art. 16 da Lei 8.443/1992, remeter cópia desta deliberação à Procuradoria da República no Estado do Amazonas, para a adoção das medidas que entender cabíveis.

Tomada de Contas Especial instaurada em razão de impugnação total das despesas realizadas com os recursos repassados ao município, à conta do Programa de Educação de Jovens e Adultos-PEJA/2002, além da impugnação parcial das despesas realizadas com os recursos repassados à conta do Programa Nacional de Alimentação Escolar-PNAE, exercícios 2003 e 2005, e Programa Nacional de Apoio ao Transporte Escolar-PNATE/2005.

Primeira Câmara

Município de Pauini/AM.

3. Interessados/Responsáveis:
3.1. Interessado: Fundo Nacional de Desenvolvimento da Educação (FNDE)
3.2. Responsável: José Vicente Amorim (XXX.588.902-XX).

13.1. Ministros presentes: Walton Alencar Rodrigues (Presidente), Benjamin Zymler e Vital do Rêgo.
13.2. Ministro-Substituto convocado: Marcos Bemquerer Costa.
13.3. Ministros-Substitutos presentes: Augusto Sherman Cavalcanti e Weder de Oliveira (Relator).

WEDER DE OLIVEIRA

Adoto como relatório, com os ajustes de forma pertinentes, a instrução (peça 21) elaborada pela então Secretaria de Controle Externo da Bahia (Secex-BA) :
“INTRODUÇÃO
1. Cuidam os autos de Tomada de Contas Especial instaurada pelo Fundo Nacional de Desenvolvimento da Educação – FNDE, em razão de impugnação total das despesas realizadas com os recursos repassados à Prefeitura Municipal de Pauini/AM, à conta do Programa de Educação de Jovens e Adultos-PEJA/2002, além da impugnação parcial das despesas realizadas com os recursos repassados àquele município, à conta do Programa Nacional de Alimentação Escolar-PNAE, exercícios 2003 e 2005, e Programa Nacional de Apoio ao Transporte Escolar-PNATE/2005. 
HISTÓRICO
Impugnação total de despesas
PEJA/2002
2. O Programa Educação de Jovens e Adultos-PEJA/2002 tinha por objeto: ‘Custeio, em caráter suplementar, da formação continuada de docentes; da aquisição de livro didático e de material escolar ou da aquisição de gêneros alimentícios para atendimento dos alunos do ensino fundamental de escolas públicas matriculados nos cursos da modalidade ‘supletivo presencial com avaliação no processo’.
3. O PEJA/2002 é normatizado pela Resolução/CD/FNDE n. 17, de 16 de abril de 2002.
4. Para a execução do PEJA/2002, o FNDE repassou ao município de Pauini/AM recursos no montante de R$ 44.250,00, mediante as ordens bancárias creditadas na conta do Banco do Brasil, ag. 0814, conta corrente 066613, conforme extrai-se do documento de gestão financeira – SIGEF/FNDE (peça 1, p. 44) e Relatório de TCE n. 148/2017 (peça 1, p. 614) :
	    ORDENS BANCÁRIAS
	VALOR (R$) 
	DATA 

	2002OB696381
	3.687,50
	 18/12/2002

	2002OB696382
	3.687,50
	18/12/2002

	2002OB696383
	3.687,50
	18/12/2002

	2002OB696384
	3.687,50
	18/12/2002

	2002OB696385
	3.687,50
	18/12/2002

	2002OB696386
	3.687,50
	18/12/2002

	2002OB696387
	3.687,50
	18/12/2002

	2002OB696388
	3.687,50
	18/12/2002

	2002OB696389
	3.687,50
	18/12/2002

	2002OB696390
	3.687,50
	18/12/2002

	2002OB696391
	3.687,50
	18/12/2002

	2002OB696392
	3.687,50
	18/12/2002

	         TOTAL
	   44.250,00
	               -

5. Não constam dos autos os extratos bancários referentes aos recursos do PEJA/2002.
6. Documentos referentes à prestação de contas do PEJA/2002 estão inseridos à peça 1, p. 79-80. Observa-se que constam dos autos diversos documentos referentes ao PEJA/2001 que são estranhos ao presente processo de TCE, conforme verifica-se à peça 1, p. 61-78.
7.  Consta dos autos o Relatório de Auditoria n. 103/2005, com data de 13/4/2006, resultante de auditoria realizada pelo FNDE no município de Pauini/AM, no período de 29 a 31 de agosto/2005, tendo como objetivo verificar a regularidade na aplicação dos recursos financeiros repassados diretamente à Prefeitura Municipal de Pauini/AM pelo Fundo Nacional de Desenvolvimento da Educação - FNDE, à conta de diversos programas, dentre eles o PEJA/2002 (peça 1, p. 120-138; 335-354) .
 8. A referida auditoria foi realizada em cumprimento ao Plano Anual de Atividade de Auditoria Interna/2005, bem como, para atender à solicitação da Assessoria Especial da Presidência da República — Mobilização Social do Fome Zero, contida na Carta n. 419/AESP, de 03/11/2004 (peça 1, p. 120-138; 335-354) .
9. O FNDE, com base na análise procedida na prestação de contas do PEJA/2002 e no supracitado Relatório de Auditoria n. 103/2005, concluiu pela reprovação total daquelas contas em decorrência de ausência de comprovação das despesas realizadas e não aplicação dos recursos no mercado financeiro, conforme Parecer 640/2014 - DAESP/COPRA/CGCAP/DIFIN/FNDE/MEC (peça 1, p. 140-144) . 
10. Conforme o Relatório de TCE n. 148/2017 (peça 1, p. 614-622) , o valor original do débito foi quantificado pelo Concedente no valor de R$ 44.422,47 referente ao total dos recursos repassados no PEJA/2002 pelo FNDE no valor de R$ 44.250,00 mais R$ 172,47 pela perda de rendimentos de aplicação financeira. 
11. Ocorre que sendo a responsabilização no PEJA/2002 pela totalidade dos recursos transferidos pelo Programa (R$ 44.250,00) , não caberia imputar sobre esse débito, passível de atualização monetária, os rendimentos não auferidos em aplicação financeira, sob pena de enriquecimento sem causa da União.
12.	Deste modo, desconsidera-se do débito do PEJA/2002, indicado no Relatório de TCE n. 148/2017 (peça 1, p. 618) , a glosa no valor de R$ 172,47. Assim, o débito total do PEJA2002 é o seguinte:
	    IRREGULARIDADES
	VALOR ORIGINAL (R$) 
	DATA DA OCORRÊNCIA

	Não comprovação das despesas realizadas
	44.250,00
	20/12/2002

13. Conforme constata-se nos autos, o gestor dos recursos do PEJA/2002 foi José Vicente Amorim, ex-prefeito do Município de Pauini/AM (mandatos 2001/2004 e 2005/2008) .
14. O ex-prefeito José Vicente Amorim foi notificado pelo FNDE no sentido de proceder a regularização do PEJA/2002 mediante o encaminhamento de cópia do Relatório de Auditoria n. 103/2005 realizado pelo FNDE (peça 1, p. 292-293; 467-468) .
15. O responsável manteve-se silente. A importância devida não foi restituída aos cofres do FNDE.
16. Ante a ausência de resposta do responsável foi proposta a instauração da Tomada de Contas Especial, conforme Termo de Instauração de TCE, assinado eletronicamente em 1/3/2017 (peça 1, p. 1) .
Impugnação parcial de despesas
PNAE/2003 
17. O Programa Nacional de Alimentação Escolar- PNAE/2003 tinha por objeto: ‘aquisição exclusiva de gêneros alimentícios, em caráter complementar, para atendimento dos alunos matriculados em creches, pré-escolas e em escolas do ensino fundamental das redes federal, estadual, do Distrito Federal e municipal, inclusive as indígenas e as localizadas em áreas remanescentes de quilombos, e, excepcionalmente, aquelas qualificadas como entidades filantrópicas ou por elas mantidas’.
18. O PNAE/2003 é normatizado pela Resolução FNDE/CD n. 1, de 16 de janeiro de 2003.
19. Para a execução do PNAE/2003 o FNDE repassou ao município de Pauini/AM recursos no montante de R$ 109.314,40 mediante as ordens bancárias creditadas na conta do Banco do Brasil, ag. 814-1, conta corrente 052930, conforme extrai-se do documento de gestão financeira – SIGEF/FNDE (peça 1, p. 45) e Relatório de TCE n. 148/2017 (peça 1, p. 614-615) :
	                 ORDENS BANCÁRIAS
	VALOR (R$) 
	DATA 

	2003OB400031
	      11.141,00
	  25/2/2003

	2003OB400091
	     11.141,00
	 25/3/2003

	2003OB400234
	11.141,00
	 25/4/2003

	2003OB400369
	11.141,00
	 24/5/2003

	2003OB400450
	11.141,00
	 25/6/2003

	2003OB400554
	11.141,00
	 26/7/2003

	2003OB400636
	11.141,00
	   1/9/2003

	2003OB400705
	11.141,00
	 1/10/2003

	2003OB400763
	10.093,20
	25/10/2003

	2003OB400817
	10.093,20
	27/11/2003

	TOTAL
	109.314,40
	                 -

20. Não constam dos autos os extratos bancários referentes aos recursos do PNAE/2003.
21. Consta dos autos o Relatório de Auditoria n. 103/2005, com data de 13/4/2006, resultante de auditoria realizada pelo FNDE no município de Pauini/AM, no período de 29 a 31 de agosto/2005, tendo como objetivo verificar a regularidade na aplicação dos recursos financeiros repassados diretamente à Prefeitura Municipal de Pauini/AM pelo Fundo Nacional de Desenvolvimento da Educação - FNDE, à conta de diversos programas, dentre eles o PNAE/2003 (peça 1, p. 120-138; 335-354) . 
22.	Documentos da prestação de contas do PNAE/2003 constam da peça 1 p. 148-149.
23.	O FNDE, com base na análise procedida na prestação de contas do PNAE/2003 e no mencionado Relatório de Auditoria n. 103/2005, concluiu pela reprovação parcial aquelas contas em decorrência de ausência de comprovação das despesas realizadas e não aplicação dos recursos no mercado financeiro, conforme Parecer n. 643/2014 — DAESP/COPRA/CGCAP/DIFIN/FNDE/MEC (peça 1, p. 299-303) . O valor original do débito foi quantificado em R$ 3.504,27, conforme extrai-se do Relatório de TCE n. 148/2017 (peça 1, p. 618-619) , abaixo discriminado: 
	Origem do débito
	Valor original (R$) 
	Data da ocorrência

	Não aplicação dos recursos no mercado financeiro 
	  142,19
	17/12/2003

		  138,08
	26/2/2004

	Ausência de comprovação da distribuição de gêneros alimentícios à escola estadual Cruzeiro do Céu
	3.224,00
	31/12/2003

	Valor Total
	3.504,27
	
24.	Conforme constata-se nos autos, o gestor dos recursos do PNAE/2003 foi José Vicente Amorim, ex-prefeito do Município de Pauini/AM (mandatos 2001-2004 e 2005-2008) .
25.	O ex-prefeito José Vicente Amorim foi notificado pelo FNDE no sentido de proceder a regularização do PNAE/2003 mediante o encaminhamento de cópia do Relatório de Auditoria n. 103/2005 realizado pelo FNDE (peça 1, p. 292-293; 467-468) .
26.	O responsável manteve-se silente. A importância devida não foi restituída aos cofres FNDE.
27. 	Em face da ausência de resposta do responsável foi proposta a instauração da Tomada de Contas Especial, conforme Termo de Instauração de TCE, assinado eletronicamente em 1/3/2017 (peça 1, p. 1) .
PNAE/2005 
28.	 O Programa Nacional de Alimentação Escolar- PNAE/2005 tinha por objeto: ‘aquisição exclusiva de gêneros alimentícios, em caráter complementar, para atendimento dos alunos matriculados em creches, pré-escolas e em escolas do ensino fundamental das redes federal, estadual, do Distrito Federal e municipal, inclusive as indígenas e as localizadas em áreas remanescentes de quilombos, e, excepcionalmente, aquelas qualificadas como entidades filantrópicas ou por elas mantidas’.
29.	O PNAE/2005 é normatizado pela Resolução FNDE/CD n. 38, de 23 de agosto de 2004.
30.	Para a execução do PNAE/2005 o FNDE repassou ao município de Pauini/AM recursos no montante de R$ 176.989,40 mediante as ordens bancárias creditadas na conta do Banco do Brasil, ag. 814, contas-corrente 052930 (PNAE Fundamental, R$ 137.894,40) , 074438 (PNAE Creche, R$ 4.500,00) e 07683X (PNAE Indígena, R$ 34.595,00) , conforme extrai-se do documento de gestão financeira – SIGEF/FNDE (peça 1, p. 46-48) e Relatório de TCE n. 148/2017 (peça 1, p. 614-615) :
           
PNAE – ENSINO FUNDAMENTAL
	    ORDENS BANCÁRIAS
	VALOR (R$) 
	DATA 

	2005OB400371
	      12.096,00
	   2/3/2005

	2005OB400440
	     12.096,00
	 31/3/2005

	2005OB400549
	12.096,00
	 29/4/2005

	2005OB400684
	14.515,20
	 1/6/2005

	2005OB400774
	14.515,20
	 1/7/2005

	2005OB400835
	14.515,20
	29/7/2005

	2005OB400929
	14.515,20
	27/8/2005

	2005OB401027
	14.515,20
	1/10/2005

	2005OB401115
	14.515,20
	1/11/2005

	2005OB401208
	14.515,20
	7/12/2005

	TOTAL
	137.894,40
	                 -

PNAE – CRECHE
	    ORDENS BANCÁRIAS
	VALOR (R$) 
	DATA 

	2005OB450027
	      450,00
	    2/3/2005

	2005OB450096
	      450,00
	 31/3/2005

	2005OB450195
	      450,00
	 29/4/2005

	2005OB450265
	      450,00
	1/6/2005

	2005OB450328
	      450,00
	1/7/2005

	2005OB450375
	      450,00
	 29/7/2005

	2005OB450444
	      450,00
	 27/8/2005

	2005OB450523
	      450,00
	 1/10/2005

	2005OB450661
	      450,00
	 1/11/2005

	2005OB450734
	      450,00
	 7/12/2005

	TOTAL
	 4.500,00
	                  -

     PNAE – INDÍGENA 
	    ORDENS BANCÁRIAS
	VALOR (R$) 
	DATA 

	2005OB475032
	3.459,50
	 2/3/2005

	2005OB475067
	3.459,50
	 31/3/2005

	2005OB475108
	3.459,50
	 29/4/2005

	2005OB475150
	3.459,50
	1/6/2005

	2005OB475181
	3.459,50
	1/7/2005

	2005OB475212
	3.459,50
	 29/7/2005

	2005OB475249
	3.459,50
	 27/8/2005

	2005OB475287
	3.459,50
	 1/10/2005

	2005OB475323
	3.459,50
	 1/11/2005

	2005OB475362
	3.459,50
	 7/12/2005

	TOTAL
	34.595,00
	                -

31. Os valores repassados ao Município de Pauini/AM à conta do PNAE/2005, totalizando R$ 176.989,40, estão agrupados pelas datas dos créditos bancários no demonstrativo abaixo: 
	VALOR ORIGINAL (R$) 
	DATA DA OCORRÊNCIA

	16.005,50
	 2/3/2005

	16.005,50
	31/3/2005

	16.005,50
	29/4/2005

	18.424,70
	1/6/2005

	18.424,70
	1/7/2005

	18.424,70
	 29/7/2005

	18.424,70
	 27/8/2005

	18.424,70
	 1/10/2005

	18.424,70
	 1/11/2005

	18.424,70
	 7/12/2005

32.	 Não constam dos autos extratos bancários referentes ao PNAE/2005. 
33.	 Os recursos do PNAE/2005 foram recebidos e gastos na gestão do então Prefeito Municipal de Pauini/AM, José Vicente Amorim (mandatos 2001-2004 e 2005-2008) .
34.	 A prestação de contas do PNAE/2005 foi encaminhada ao FNDE em 26/4/2006 (peça 1, p. 307-314) .
35.	O FNDE, com base na análise procedida na prestação de contas do PNAE/2005 e no mencionado Relatório de Auditoria n. 103/2005 (peça 1, p. 120-138) , emitiu o Parecer n. 637/2014 - DAESP/COPRA/CGCAP/DIFIN/FNDE/MEC (peça 1, p. 473-478) , concluindo pela aprovação parcial das contas. 
36.   O débito referente aos recursos repassados ao Município de Pauini/AM, no âmbito do PNAE/2005, conforme Relatório de TCE emitido pelo FNDE totaliza R$ 5.051,66 (peça 1, p. 619) . 
37.	 Nesse valor estão inclusas as glosas de cinco tarifas bancárias, no valor unitário de R$ 1,60, totalizando R$ 8,00 em decorrência de ‘Realização de despesas incompatíveis com o objeto do Programa (pagamentos de tarifas bancárias) ’, conforme consta da peça 1, p. 619.
38. Ocorre que o TCU, em julgado recente, Acórdão 2508/2018-TCU-Segunda Câmara (Relator Ministro Aroldo Cedraz) , decidiu que não cabe imputação de débito a convenente em razão de despesas bancárias decorrentes da simples utilização de serviços bancários necessários e inevitáveis para a manutenção da conta corrente específica e para a execução do objeto do convênio, que não sejam consequência de comportamento inadequado do titular da conta corrente. 
39.	 Assim, como não ficou claro se tais tarifas são estritamente vinculadas aos pagamentos irregulares, sendo mais provável que elas sejam decorrentes de emissões de extratos bancários, o que seria aceitável, desconsidera-se aquelas impugnações referentes às tarifas bancárias. Deste modo, o débito atribuído ao PNAE/2005 no município de Pauini/AM, fica demonstrado da seguinte maneira:   
	Origem do débito
	Valor original (R$) 
	Data da ocorrência

	Não aplicação dos recursos no mercado financeiro 
	97,93
	17/04/2005

		20,98
	31/08/2005

		44,35
	15/06/2005

	Realização de despesas incompatíveis com o objeto do Programa: aquisição de refrigerantes e aquisição de caixas de sabão em pó
	1.008,00
	18/07/2005

		720,00
	18/03/2005

	Ausência de comprovação da distribuição de gêneros alimentícios à escola estadual Cruzeiro do Céu
	1.107,60
	30/04/2005

		2.044,80
	31/08/2005

	Valor Total
	5.043,66
	
40.	O ex-prefeito José Vicente Amorim foi notificado pelo FNDE, no sentido de proceder a regularização do PNAE/2005, mediante o encaminhamento de cópia do Relatório de Auditoria n. 103/2005 realizado pelo FNDE (peça 1, p. 292-293; 467-468) .
41. 	Ante a ausência de resposta do responsável foi proposta a instauração da Tomada de Contas Especial, conforme Termo de Instauração de TCE, assinado eletronicamente em 1/3/2017 (peça 1, p. 1) .
PNATE/2005
42.	O Programa Nacional de Apoio ao Transporte Escolar-PNATE/2005 tinha por objeto: ‘transferência, em caráter suplementar, aos estados, ao Distrito Federal e aos municípios, de recursos financeiros destinados a custear a oferta de transporte escolar aos alunos educação básica pública, residentes em área rural, com o objetivo de garantir o acesso à educação’.
43.	O PNATE/2005 é normatizado pela Resolução/CD/FNDE n. 5, de 22 de abril de 2005.
44.	Para a execução do PNATE/2005 o FNDE repassou ao município de Pauini/AM recursos no montante de R$ 5.573,31, mediante as ordens bancárias creditadas na conta do Banco do Brasil, ag. 0814, conta corrente 079421, conforme extrai-se do documento de gestão financeira – SIGEF/FNDE (peça 1, p. 49) e Relatório de TCE n. 148/2017 (peça 1, p. 616) :
	    ORDENS BANCÁRIAS
	VALOR (R$) 
	DATA 
	CRÉDITO BANCÁRIO 
 (peça 1, p. 490) 

	2005OB700057
	    1.857,77
	 29/04/2005
	    3/5/2005 

	2005OB700058
	     1.857,77
	29/04/2005
	              3/5/2005

	2005OB700345
	1.857,77
	01/07/2005
	            5/7/2005 

	         TOTAL
	     5.573,31
	               -
	                    -

45.	Conforme constata-se nos autos, o gestor dos recursos do PNATE/2005 foi José Vicente Amorim, ex-prefeito do Município de Pauini/AM (mandatos 2001-2004 e 2005-2008) .
46.	A prestação de contas do PNATE/2005 foi encaminhada ao FNDE pelo gestor José Vicente Amorim, em 8/11/2006, ainda no exercício do mandato de prefeito municipal de Pauini/AM (peça 1, p. 481) . O Conselho de Acompanhamento e Controle Social emitiu parecer favorável à aprovação da Prestação de Contas (peça 1, p. 488) . 
47.	O FNDE procedeu a análise da documentação apresentada e emitiu Parecer n. 467/2015 - DAESP/COPRA/CGCAP/DIFIN/FNDE/MEC (peça 1, p. 604-607) , concluindo pela aprovação parcial das contas do PNATE/2005, que serviu de base para a sua inclusão nesta Tomada de Contas Especial, em decorrência irregularidades constatadas no Relatório de Auditoria n. 103/2005 resultante de auditoria realizada pelo FNDE no município de Pauini/AM, no período de 29 a 31 de agosto/2005 (peça 1, p. 120-138; 335-354) , conforme extrai-se do supracitado Parecer 467/2017 (peça 1, p. 605) :
2.3.1. Quanto ao subitem 3.1 do relatório, os auditores constataram que a Prefeitura sacou por meio dos Cheques nº s 850010, de R$ 3.500,00, em 10/05/2005 e 850011, de R$ 2.000,00, em 14/07/2005, respectivamente, da conta específica do Programa, mas esta não apresentou nenhum comprovante das despesas realizadas (processos licitatórios, notas de empenhos, notas fiscais, cheques emitidos, extratos bancários das contas específicas e das aplicações financeiras) , contrariando o disposto no Art. 13 da Resolução/CD/FNDE/ N° 05, de 22/04/2005. Gerando um débito no montante de R$ 5.500,00. 
2.3.2. Quanto ao subitem 3.2 do relatório, os auditores constataram que os recursos repassados à Prefeitura na conta específica do Programa, não foram aplicados no mercado financeiro.
48.	Deste modo, o débito quantificado no PNATE/2005, conforme Relatório de TCE n. 148/2017 (peça 1, p. 619) , é o seguinte:
	Origem do débito
	Valor original (R$) 
	Data da ocorrência

	Ausência de documentação comprobatória das despesas 
	3.500,00
	10/5/2005

		2.000,00
	14/7/2005

	Não aplicação dos recursos no mercado financeiro
	16,22
	16/3/2005

	Total
	5.516,22
	-

49.	O ex-prefeito José Vicente Amorim foi notificado pelo FNDE no sentido de proceder a regularização do PNATE/2005 (peça 1, p. 516-517; 524; 557-562; 589-592; 594; 598-599) .
50.	O responsável manteve-se silente. A importância devida não foi restituída aos cofres FNDE.
51.	O agente responsável não sanou as irregularidades nem recolheu a quantia devida. Em face da ausência de resposta da responsável foi proposta a instauração da Tomada de Contas Especial pelo FNDE, conforme consta do Termo de Instauração de TCE, incluindo PEJA/2002, PNAE/2003, PNAE/2005 e PNATE/2005 (peça 1, p. 1) .
Relatórios de TCE, CGU, pronunciamento ministerial e representação criminal
52. 	O FNDE emitiu o Relatório de TCE n. 148/2017 (peça 1, p. 614-622) , assinado eletronicamente em 27/3/2017, onde os fatos estão circunstanciados, e concluiu pela responsabilidade de José Vicente Amorim, ex-Prefeito Municipal de Pauini/AM (gestões 2001-2004 e 2005-2008) . O valor original do débito consolidado é R$ 58.314,15, referente ao PEJA/2002 (R$ 44.250,00) ; PNAE/2003 (R$ 3.504,27) ; PNAE/2005 (R$ 5.043,66) e PNATE/2005 (R$ 5.516,22) . Observa-se que nesse valor foram desconsideradas as impugnações de R$ 172,47, do PEJA/2002 (conforme parágrafo 10 a 12 desta instrução) , e R$ 8,00, do PNAE/2005 (conforme parágrafos 37 a 39 desta instrução) , inicialmente propostas pelo FNDE.
53. 	Foi inscrita a responsabilidade do responsável no Siafi em 14/03/2017 (peça 1, p. 56-59) .
54.	A Controladoria-Geral da União emitiu relatório de auditoria e certificou a irregularidade das contas, em 24/8/2017 (peça 1, p. 628-635) .
55. 	O Ministro de Estado da Educação manifestou, em 31/8/2017 (data da assinatura eletrônica) , pronunciamento expresso encaminhando este processo de Tomada de Contas Especial ao Tribunal de Contas da União (peça 1, p.636-637) .
56.	O Município de Pauini/AM apresentou Representação Criminal ao Ministério Público do Amazonas, com data de 17/3/2009 em desfavor de José Vicente Amorim em razão de supostas irregularidades ocorridas nas execuções de Programas do FNDE (peça 1, p. 94-97; 262-265; 497-500) . 
EXAME TÉCNICO
57.	A partir dos elementos constantes dos autos, foi possível verificar que os mencionados recursos repassados ao Município de Pauini/AM, por força do PEJA/2002, PNAE/2003, PNAE/2005 e PNATE/2005, foram integralmente utilizados na gestão de José Vicente Amorim, ex-prefeito do Município de Pauini/AM (gestões 2001/2014 e 2005/2008) , também responsável pelas correspondentes prestações de contas ao FNDE.  
58.	Diante disso, o processo foi instruído (peça 7) com proposta de citação daquele responsável para apresentar alegações de defesa quanto à não comprovação da boa e regular aplicação dos recursos repassados ao Município de Pauini/AM, na modalidade fundo a fundo, decorrente de impugnação total das despesas do Programa de Educação de Jovens e Adultos – PEJA/2002, além da impugnação parcial das despesas realizadas com os recursos repassados àquela Prefeitura à conta do Programa Nacional de Alimentação Escolar-PNAE, exercícios 2003 e 2005, e Programa Nacional de Apoio ao Transporte Escolar-PNATE/2005.
59.	Os pareceres emitidos pela subunidade e unidade foram concordantes com a proposta expendida na instrução inicial (peças 8-9) .
Citação do responsável
60.	A citação do Sr. Sr. José Vicente Amorim, ex-prefeito do Município de Pauini/AM (gestões 2001/2014 e 2005/2008) foi encaminhada ao endereço do citado, obtido na base de dados da Receita Federal (peça 10) , mediante o Ofício 1759/2018-TCU/SECEX-BA, de 19/7/2018 (peça 11) . Consta dos autos, o Aviso de Recebimento – AR, assinado por terceiros, em 25/10/2018 (peça 15, p. 1) , tendo sido o supracitado ofício expedido na agência dos Correios Sumaré/BA, em 9/8/2018 (peça 15, p. 2) .
61.	Observa-se que em decorrência de atraso na inclusão do referido AR nos autos, inserido na peça 15 em 29/11/2018, o Serviço de Administração da Secex/BA emitiu o Termo de Reenvio de Comunicações Processuais (peça 13) , tendo em conta a informação contida no documento de rastreamento dos Correios, código JR550234611BR, em 1/10/2018, com o seguinte registro: ‘A entrega não pode ser efetuada - Carteiro não atendido – 14/09/2018 16:15 Pauini/AM’ (peça 12) .
62.	Ressalta-se que o Ofício 2754/2018-TCU/SECEX-BA, de 29/10/2018 (peça 14) torna-se dispensável ante a concretização da citação do responsável mediante o Ofício 1759/2018-TCU/SECEX-BA, de 19/7/2018 (peça 11) , este com entrega confirmada no endereço do citado, conforme cadastro da Receita Federal (peça 10) . 
Revelia do citado
63.   Formalizada a citação, e decorrido o prazo legal para apresentação das alegações de defesa, quinze dias contados do recebimento da comunicação, o responsável manteve-se silente e não comprovou o recolhimento do valor devido aos cofres do Fundo Nacional de Desenvolvimento da Educação – FNDE, razão pela qual deve ser dado prosseguimento ao processo, de acordo com o art. 12, inciso IV, § 3º, da Lei 8.443/1992.
CONCLUSÃO
64. Diante da revelia do ex-prefeito responsável, José Vicente Amorim (CPF XXX.588.902-XX) , e inexistindo nos autos elementos que permitam concluir pela ocorrência de boa-fé ou de outros excludentes de culpabilidade em sua conduta (art. 202, § 2º do RI/TCU) , propõe-se que suas contas sejam julgadas irregulares, nos termos do art. 202, § 6º, do RI/TCU, com a imputação do débito atualizado monetariamente e acrescido de juros de mora, nos termos do art. 202, §1º do RI/TCU, descontado o valor já recolhido, com a aplicação da multa prevista no art. 57 da Lei 8.443/1992. 
65.  Releva observar que, nos termos do incidente de uniformização de jurisprudência tratado no Acórdão 1441/2016-TCU-Plenário, relatoria do Ministro Benjamin Zymler, o prazo prescricional pra aplicação de sanção pelo TCU é de dez anos contados da data da irregularidade sancionada. Verifica-se nos autos que os recursos impugnados foram utilizados nos exercícios de 2002, 2003 e 2005, decorrendo deste então, portanto, um lapso temporal superior a dez anos, tendo sido autorizada a citação do responsável em 17/7/2018 (peça 9) , razão pela qual esse prazo não foi interrompido.
66.    Deste modo, restando caracterizada a fruição do prazo prescricional decenal no caso presente, não se propõe a aplicação da multa prevista no art. 57 da Lei 8.443/1992.
INFORMAÇÕES ADICIONAIS              
67.	Em atendimento ao disposto no item 9.6.3 do Acórdão 2833/2016-TCU-Plenário, ressalta-se que os valores dos danos ao erário, atualizados até a data de 6/2/2019, são os seguintes: PEJA/2002: R$ 112.983,52 (peça 16) ; PNAE/2003: R$ 8.056,81 (peça 17) ; PNAE/2005: R$ 10.449,43 (peça 18) e PNATE/2005: R$ 11.406,25 (peça 19) .
PROPOSTA DE ENCAMINHAMENTO
68.    Diante do exposto, submetem-se os autos à consideração superior, propondo:
a) considerar revel José Vicente Amorim (CPF XXX.588.902-XX) , ex-prefeito do Município de Pauini/AM (gestões 2001/2014 e 2005/2008) , com fulcro no art. 12, § 3º da Lei 8.443/1992;
b) com fundamento nos arts. 1º, inciso I, 16, inciso III, alínea ‘c’ da Lei 8.443/1992 c/c os arts. 19 e 23, inciso III, da mesma Lei, e com arts. 1º, inciso I, 209, inciso I, 210 e 214, inciso III, do Regimento Interno/TCU, julgar irregulares as contas de José Vicente Amorim (CPF XXX.588.902-XX) , Prefeito do Município de Pauini/AM, à época dos fatos, e condená-lo ao pagamento das quantia a seguir especificada, com a fixação do prazo de quinze dias, a contar da notificação, para comprovar, perante o Tribunal (art. 214, inciso III, alínea ‘a’, do Regimento Interno) , o recolhimento da dívida aos cofres do Fundo Nacional de Desenvolvimento da Educação – FNDE, atualizada monetariamente e acrescida dos juros de mora, calculados a partir das datas discriminadas, até a data do recolhimento, na forma prevista na legislação em vigor.
	Quantificação do débito
       Quanto ao PEJA/2002:
	VALOR ORIGINAL (R$) 
	DATA DA OCORRÊNCIA

	44.250,00
	18/12/2002

                                 Valor do débito atualizado em 6/2/2019: R$ 112.983,52
Quanto ao PNAE/2003:
Total do valor original impugnado: R$ 3.504,27
	                   Origem do débito
	Valor original (R$) 
	Data da ocorrência

	Não aplicação dos recursos no mercado financeiro 
	  142,19
	17/12/2003

		  138,08
	  26/2/2004

	Ausência de comprovação da distribuição de gêneros alimentícios à Escola Estadual Cruzeiro do Céu
	3.224,00
	 31/12/2003

Valor do débito atualizado em 6/2/2019: R$ 8.056,81
Quanto ao PNAE/2005:
Total do valor original impugnado: R$ 5.043,66
	Origem do débito
	Valor original (R$) 
	Data da ocorrência

	Não aplicação dos recursos no mercado financeiro 
	   97,93
	17/04/2005

		   20,98
	31/08/2005

		    44,35
	15/06/2005

	Realização de despesas incompatíveis com o objeto do Programa: aquisição de refrigerantes e aquisição de caixas de sabão em pó
	1.008,00
	18/07/2005

		   720,00
	18/03/2005

	Ausência de comprovação da distribuição de gêneros alimentícios à Escola Estadual Cruzeiro do Céu
	1.107,60
	30/04/2005

		2.044,80
	31/08/2005

Valor do débito atualizado em 6/2/2019: R$ 10.449,43
Quanto ao PNATE/2005:
Total do valor original impugnado: R$ 5.516,22
	                 Origem do débito
	Valor original (R$) 
	Data da ocorrência

	Ausência de documentação comprobatória das despesas 
	3.500,00
	10/5/2005

		2.000,00
	14/7/2005

	Não aplicação dos recursos no mercado financeiro
	16,22
	16/3/2005

      		Valor do débito atualizado em 6/2/2019: R$ 11.406,25
c) autorizar, desde logo, nos termos do art. 28, inciso II, da Lei 8.443/1992, a cobrança judicial da dívida, caso não atendidas a notificação.
d) encaminhar cópia da deliberação que vier a ser proferida, bem como do relatório e do voto que a fundamentarem, ao Procurador-Chefe da Procuradoria da República do Amazonas, nos termos do § 3º do art. 16 da Lei 8.443/1992 c/c o § 7º do art. 209 do Regimento Interno do TCU, para adoção das medidas que entender cabíveis.”
O representante do MP/TCU (peça 25) , procurador Júlio Marcelo de Oliveira, manifestou-se de acordo com a proposta da unidade instrutiva.
	É o Relatório.

não há.

Procurador Júlio Marcelo de Oliveira.

TOMADA DE CONTAS ESPECIAL. FNDE. TRANSFERÊNCIA DE RECURSOS PARA O PEJA 2002, PNAE 2003 E 2005 E PNATE 2005. IRREGULARIDADES. CITAÇÃO. REVELIA. PRESCRIÇÃO PUNITIVA. DÉBITO PARCIAL. COMUNICAÇÕES.

TOMADA DE CONTAS ESPECIAL (TCE)

Secretaria de Controle Externo de Tomada de Contas Especial (Secex-TCE).

Trata-se de  tomada de contas especial instaurada pelo Fundo Nacional de Desenvolvimento da Educação (FNDE) em desfavor do Sr. José Vicente Amorim, ex-prefeito de Pauini/AM, nos mandatos 2001-2004 e 2005-2008, relativa aos recursos transferidos no âmbito do Programa de Educação de Jovens e Adultos (Peja) , exercício de 2002, do Programa Nacional de Alimentação Escolar (Pnae) , exercícios 2003 e 2005, e do Programa Nacional de Apoio ao Transporte Escolar (Pnate) , exercício de 2005.
Consta dos autos o relatório de auditoria 103/2005, de 13/4/2006, pertinente à auditoria realizada pelo FNDE no período de 29 a 31 de agosto/2005, tendo como objetivo verificar a regularidade na aplicação dos recursos financeiros repassados diretamente à prefeitura pelo FNDE, à conta dos programas examinados nesta TCE entre os exercícios de 2002 a 2005.
Com base nas irregularidades mencionadas no citado relatório e na análise procedida nas respectivas prestações de contas, o FNDE concluiu pela reprovação integral da prestação de contas relativa ao Peja/2002 e pela reprovação parcial da prestação de contas relativas ao Pnae/2003 e 2005 e Pnate/2005. 
De acordo com o relatório do tomador de contas especial, 148/2017 (peça 1, p 614-621) , o valor original do débito foi quantificado da seguinte forma:
	- Peja/2002 - R$ 44.422,47 referente ao total dos recursos repassados pelo FNDE no exercício de 2002 (R$ 44.250,00) , considerando a ausência de comprovação documental, mais R$ 172,47 pela perda de rendimentos de aplicação financeira;
	- Pnae/2003 - R$ 3.504,27, em decorrência de ausência de comprovação da distribuição de gêneros alimentícios à escola estadual Cruzeiro do Céu (R$ 3.224,00) e não aplicação dos recursos no mercado financeiro (R$ 280,27) ;
	- Pnae/2005 - R$ 5.051,66, decorrente da não aplicação dos recursos no mercado financeiro (R$ 163,26) , realização de despesas incompatíveis com o objeto do programa (R$ 1.728,00) e ausência de comprovação da distribuição de gêneros alimentícios à escola estadual Cruzeiro do Céu (R$ 3.151,80) ;
	- Pnate/2005 - R$ 5.516,22, decorrente da ausência de comprovação das despesas realizadas (R$ 5.500,00) , contrariando disposto no Art. 13 da Resolução/CD/FNDE/nº 05, de 22/04/2005, e não aplicação dos recursos no mercado financeiro (R$ 16,22) .
Consta do relatório as seguintes notificações expedidas visando à regularização das contas e o ressarcimento do dano:
	Documento
	Data
	Fls.
	Destinatário
	Cargo
	Resumo

	Solicitações de Auditoria
	12/08/2005 e 30/08/2005
	218
	Prefeitura Municipal de Pauini/AM
	-
	Solicita documentação comprobatória e esclarecimentos quanto à execução do EJA/2002, PNAE/2003, PNAE/2005 e PNATE/2005, dentre outros

	Ofício n° 372/2009 – DIATA/AUDIT/ FNDE/MEC
	30/09/2009
	292 AR 293
	José Vicente Amorim
	Prefeito Municipal 2001 a 2004 e 2005 a 2008
	Encaminha cópia do Relatório de Auditoria nº 103/2005

	Ofício n° 378/2014 – DAESP/COPRA/ CGCAP/DIFIN/FNDE
	03/11/2014
	589 AR 596
	José Vicente Amorim
	Prefeito Municipal 2001 a 2004 e 2005 a 2008
	Encaminha resultado da análise da prestação de contas dos recursos referentes ao Pnate 2005 levando em consideração o Relatório de Auditoria

	Ofício n° 379/2014 – DAESP/COPRA/ CGCAP/DIFIN/FNDE
	03/11/2014
	93 AR 596
	Maria Barroso da Costa
	Prefeita Municipal 2013 a 2016
	Encaminha resultado da análise da prestação de contas dos recursos referentes ao Pnate 2005 levando em consideração o Relatório de Auditoria

	Ofício n° 480/2015 – DAESP/COPRA/ CGCAP/DIFIN/FNDE
	25/12/2015
	598
	José Vicente Amorim
	Prefeito Municipal 2001 a 2004 e 2005 a 2008
	Encaminha cópia do Parecer nº 467/2015 – DAESP/COPRA/CGCAP/ DIFIN/FNDE/MEC, referente a reprovação das contas referentes ao Pnate 2005

	Ofício n° 481/2015 – DAESP/COPRA/ CGCAP/DIFIN/FNDE
	25/12/2015
	600
AR 602
	Maria Barroso da Costa
	Prefeita Municipal 2013 a 2016
	Encaminha cópia do Parecer nº 467/2015 – DAESP/COPRA/CGCAP/ DIFIN/FNDE/MEC, referente a reprovação das contas referentes ao Pnate 2005

A então Secretaria de Controle Externo na Bahia (Secex-BA) consignou, em instrução preliminar (peça 7) , pertinentes ponderações sobre a imputação do débito:
	- Peja/2002 - sendo a responsabilização pela totalidade dos recursos transferidos pelo programa (R$ 44.250,00) , não caberia imputar sobre esse débito, passível de atualização monetária, os rendimentos não auferidos em aplicação financeira, sob pena de enriquecimento sem causa da União;
	- Pnae/2005 – no valor calculado no relatório do tomador estão inclusas glosas de cinco tarifas bancárias, no valor unitário de R$ 1,60, totalizando R$ 8,00, em decorrência de incompatibilidade com o objeto do programa, entretanto esta Corte em julgado recente (Acórdão 2508/2018-TCU-Segunda Câmara) , decidiu que não cabe imputação de débito a convenente em razão de despesas bancárias decorrentes da simples utilização de serviços bancários necessários e inevitáveis para a manutenção da conta corrente específica.
Descontados os valores acima mencionados, foi promovida a citação. O responsável manteve-se inerte.
Diante dos fatos apontados, a unidade instrutiva propõe que o Sr. José Vicente Amorim seja considerando revel e suas contas sejam julgadas irregulares. Em relação à aplicação da multa, entende que ocorreu a prescrição punitiva, considerando que os recursos impugnados foram utilizados nos exercícios de 2002, 2003 e 2005, decorrendo desde então lapso temporal superior a dez anos até a autorização da citação do responsável, ocorrida em 17/7/2018.
O MP/TCU manifestou-se de acordo com a proposta da unidade instrutiva.
II
Alinho-me em parte à proposta de encaminhamento formulada pela unidade técnica, conforme considerações que passo a tecer. 
Em relação aos recursos repassados no âmbito do Peja/2002, o relatório de auditoria do FNDE 103/2005, item 2.1, menciona que os valores foram sacados pela prefeitura das contas específicas, mas não foram apresentados os comprovantes das despesas realizadas, contrariando art. 5º da Resolução/CD/FNDE 9/2002 (peça 1, p. 129) . 
O responsável tomou ciência do mencionado relatório por meio do Ofício 372/2009 – DIATA/AUDIT/ FNDE/MEC, de 30/09/2009.
A desaprovação da prestação de contas, ocorreu em 2014, conforme Parecer 640/2014-DAESP/COPRA/CGCAP/DIFIN/FNDE/MEC (peça 1, p. 140-144) , considerando que não foi sanada a pendência do subitem 2.1. do Relatório de Auditoria 103/2005.
Ante a ausência de comprovação documental das despesas realizadas e considerando que no âmbito desta Corte de Contas o responsável não se manifestou, resta caracterizado o débito relativo aos recursos do Peja/2002 (R$ 44.250,00) .
Concordo, ainda, com o entendimento da unidade instrutiva de que, para esse caso, não devem constar do débito os rendimentos não auferidos em aplicação financeira, considerando que todo o montante transferido no exercício foi impugnado, sob pena de enriquecimento sem causa da União.
O exame realizado pelo FNDE conclui, ademais, pela ocorrência de débito referente a parte dos recursos repassados no âmbito do Pnae/2003 e 2005 e Pnate/2005.
Especificamente quanto à ausência de comprovação da distribuição de gêneros alimentícios (Pnae/2003 e 2005) , observo que o relatório de auditoria do FNDE 103/2005 destaca que “nos exercícios de 2003 e 2005 (até 31/08/2005) , a Prefeitura não comprovou, documentalmente, a distribuição dos gêneros alimentícios à Escola Estadual Cruzeiro do Céu”.
Verifico, entretanto, que os normativos do FNDE vigentes à época não exigiam claramente a comprovação da distribuição (resoluções FNDE/CD 1, de 16 de janeiro de 2003, e 38, de 23 de agosto de 2004) . Assim, apesar de desejável e quase imprescindível para o bom controle das despesas incorridas, não havia exigência de controle documental da distribuição da merenda escolar a cada uma das escolas situadas no município. 
Reproduzo os dispositivos da resolução FNDE/CD 1, de 16 de janeiro de 2003, que dispõem sobre a prestação de contas e menciona os documentos comprobatórios:
“IX - DA PRESTAÇÃO DE CONTAS DO PROGRAMA
Art. 18. A EE fará a prestação de contas dos recursos financeiros recebidos à conta do PNAE ao CAE, até 15 de janeiro do exercício seguinte, a qual será constituída do Demonstrativo Sintético Anual da Execução Físico-Financeira - Anexo I desta Resolução, e de todos os documentos que comprovem a execução do PNAE.
§ 1º O CAE, após análise e emissão de parecer conclusivo acerca da regularidade da aplicação dos referidos recursos, encaminhará ao FNDE, até o dia 28 de fevereiro do exercício seguinte, somente o Demonstrativo Sintético Anual da Execução Físico-Financeira acompanhado do respectivo parecer.
§ 2º As escolas federais que receberem os recursos diretamente, deverão apresentar, ao FNDE, até 28 de fevereiro do ano seguinte à realização das transferências, somente o Demonstrativo Sintético Anual da Execução Físico-Financeira.
 (...) 
Art. 21. Os documentos comprobatórios das despesas realizadas na execução do objeto da transferência (notas fiscais, recibos, faturas etc.) deverão atender à norma regulamentar a que a beneficiária estiver sujeita, conter o nome da EE e a identificação do PNAE, e deverão ser arquivados na sede da Entidade Executora que executou os recursos pelo prazo determinado na legislação específica, à disposição dos órgãos de controle interno e externo.”
A resolução FNDE/CD 38, de 23 de agosto de 2004 contém dispositivos semelhantes e o art. 21 desse normativo também estabelece que “os documentos comprobatórios das despesas realizadas na execução do objeto da transferência (notas fiscais, recibos, faturas) deverão atender à norma regulamentar a que a beneficiária estiver sujeita, conter o nome da EE e a identificação do PNAE, e deverão ser arquivados na sede da EE que executou os recursos pelo prazo determinado na legislação específica, à disposição dos órgãos de controle interno e externo”.
Nesse contexto, entendo que a imputação de débito em relação à ausência de comprovação da distribuição de gêneros alimentícios deve ser afastada (Pnae/2003 - R$ 3.224,00 e Pnae/2005 - R$ 3.151,80) .
Quanto às demais essas irregularidades constatadas que resultaram em dano, considerando que o Sr. José Vicente Amorim desde a origem desta TCE foi omisso, deixando de carrear aos autos comprovação da boa e regular aplicação dos recursos federais transferidos, acompanho os pareceres da unidade instrutiva e do MP/TCU, no sentido de considerar o responsável revel e julgar suas contas irregulares.
Por fim, com base nos parâmetros estabelecidos no Acórdão 1441/2016-TCU-Plenário, verifico que ocorreu a prescrição da pretensão punitiva (prazo superior a dez anos entre os fatos geradores do dano e a regular citação do responsável) , o que impede a aplicação de multa ao responsável.
	Feitas essas considerações, manifesto-me pela aprovação do acórdão que ora submeto à apreciação deste Colegiado.
TCU, Sala das Sessões Ministro Luciano Brandão Alves de Souza, em 2 de julho de 2019.
WEDER DE OLIVEIRA 
Relator